最高法院刑事判決　　　　　　　　　　　　　　　九十一年度台上字第二八八八號
　　上　訴　人　乙○○
　　被　　　告　甲○○
右上訴人因承受張雨生自訴被告偽造文書案件，不服台灣高等法院中華民國八十九年
一月二十五日第二審更審判決（八十八年度上更(二)字第六六五號，自訴案號：台灣板
橋地方法院八十四年度自字第四五一號），提起上訴，本院判決如左：
    主  文
原判決撤銷，發回台灣高等法院。
    理  由
本件原判決以上訴人乙○○之父張雨生（已於原審審理中死亡）自訴意旨略稱：緣案
外人張乞食、黃氏勇夫妻因其等長子黃楓於民國三十八年六月三日去世，而繼承黃楓
所有坐落台北縣板橋市○○段七二八、七三四、七三四之一、七三五號及同市○○段
五號（原為板橋市○○○段九五之一、一三一之八、一三一之九、一三二之八、一三
二之九及二七四之一號）應有部分各二分之一等五筆土地，嗣黃氏勇及張乞食分別於
四十年四月十二日及四十八年五月三十日死亡，而由其等子女即三男張雨生、四男張
德生、五男黃成土、七男即被告甲○○及八男黃金鐘等五人共同繼承。詎被告意圖將
前述土地據為己有，遂於八十一年間，向張雨生、張德生、黃成土及黃金鐘等四人，
佯稱：伊等之舅父黃怡田生前所有之違章建築物（坐落於台北縣板橋市○○段七三０
地號上），可以由伊等共同繼承，需要伊等四人之印鑑證明及其他相關文件，始能辦
理繼承等語，張雨生、張德生、黃成土及黃金鐘等四人不疑有詐，而將印鑑證明及蓋
有張雨生印鑑章印文之空白文件等資料交付與被告，由被告以之偽造張雨生、張德生
、黃成土及黃金鐘等四人拋棄繼承書、遺產分割協議書，於八十一年十月七日持向台
北縣板橋地政事務所辦理繼承，同年十一月四日將上述板橋市○○段及永安段土地登
記為被告單獨所有，致生損害張雨生、張德生、黃成土及黃金鐘等四人及地政事務所
關於地政管理之正確性，嗣後板橋市○○段七二八、七三四之一及七三五地號土地為
台北縣政府徵收，被告於八十三年三月二十五日委由其妻張陳碧玉代為具領徵收補償
費新台幣（下同）三百四十一萬一千二百六十一元（原判決誤繕為三百四十一萬一千
六百二十六元）據為己有，因認被告牽連涉有刑法第二百十六條、第二百十條之行使
偽造私文書、第二百十四條之使公務員登載不實及第三百三十九條之詐欺等罪嫌云云
。經審理結果，認不能證明被告犯罪，因而維持第一審諭知被告無罪之判決，駁回張
雨生在第二審之上訴，固非無見。
惟查：(一)、事實審法院所認定之事實，與所採之證據，不相適合，即屬證據上理由矛
盾，其判決當然違背法令。原判決係認定：「益見被告當時為該家族中之長子，負有
稅負及有關支出，其兄弟乃同意將上開共有權利由被告承受」等情（見原判決第十二
頁第八、九行），但依卷附原判決採為證據之被告戶籍謄本（見一審卷第七頁）所載
，被告係張乞食、黃氏勇夫妻之七男，並非其等之長子；又原判決認定：「如被告取
自訴人（即張雨生）上述證明文件辦理繼承黃怡田之建築物，何以經過數年之久，自
訴人對被告辦理繼承情形，竟不聞不問，且究應如何分配應有部分及管理方式等情均
付之闕如，顯違常情，亦可見自訴人指述，與事實不符，被告並未佯詞欺矇自訴人甚
明」云云（見原判決第六頁第十四行以下），然對此張雨生於其向一審提起自訴之自
訴狀已敘明：「八十一年間（被告）乃向自訴人訛稱，舅父黃怡田過世時並無子嗣繼
承遺產，而被告於黃怡田生前所有之板橋市○○段七三０號土地上，築有違章建築並
居住多年，被告可依法定程序將該土地辦理繼承登記於被告名下，惟需自訴人等兄弟
幫忙，乃請自訴人於約定由被告繼承舅父黃怡田土地之文件上蓋用印鑑章，並提供印
鑑證明，俾便被告辦理黃怡田土地繼承登記事宜」等情（見一審卷第二頁），亦指明
被告請張雨生在繼承文件上蓋用印鑑章，並提供印鑑證明，係方便被告辦理黃怡田土
地繼承登記於其本人，是原判決所認定之事實，與所採卷內所附之證據，不相適合，
自屬證據上理由矛盾，其判決當然違背法令。(二)、原判決既以張雨生於原審前審審理
時所稱：伊不認識字等語為可採，而援引為證（見原判決第五頁第十六行），卻又謂
：「上述繼承系統表及遺產分割協議書內所載內容，一將被繼承上之內容，標示於顯
著處，清晰可稽，另一並將應如何分割所繼承財產之方式，詳列記載，如前所述，自
訴人既持應慎重行使之印鑑章分蓋於書表上，自應對表格上之內容，詳加瞭解」云云
（見原判決第六頁第六行以下），即一方面認張雨生不認識字，另一方面則又認其對
所蓋印鑑章表格上之內容，應詳加瞭解，顯有判決理由矛盾之違法。(三)、當事人於審
判期日前，或審判期日，聲請調查之證據，如與待證事實有重要關係，又非不能調查
或不易調查，而法院未予調查，又未認其無調查之必要，以裁定駁回之，或雖經調查
，其所得如何不足採取，亦未於判決理由內予以說明，其所踐行之訴訟程序，自難謂
非違法。被告、張德生、黃金鐘雖均供證稱：因被告獨自支付本案土地之稅金，故將
土地歸被告一人繼承云云，但張雨生以：被告之父、母分別於四十八年五月三十日、
四十年四月十二日死亡，而被告係三十年一月十一日出生，其父、母死亡之時，年僅
十八歲及十歲，以該等年紀之小孩，是否有資力繳納稅金，已有可疑，再依卷附之田
賦代金繳納通知書，顯示上開番子園段九五之一號等三筆土地，七十四年第一期之田
賦代金，僅為二０一元，以此稅金之支付，為取得土地單獨所有之條件，有違經驗法
則，再本案土地依卷附土地登記簿謄本所載（見偵查卷第十頁至第二十三頁），計三
百八十餘坪，且被告供承：該土地每坪市價為十餘萬元等語（見第一審卷第五十四頁
），參以本案土地中之板橋市○○段七二八、七三四之一及七三五地號三筆土地為台
北縣政府徵收時，被告亦領得徵收補償費三百四十一萬一千二百六十一元（見偵查卷
第二十四頁反面），故本案土地市價當在四千萬元以上等理由，乃請求向台北縣稅捐
稽徵處函調本案土地自四十八年迄今之田賦代金資料，及再傳喚被告、張德生、黃金
鐘到庭，俾就彼等所謂「稅金與土地相抵」協議當初之計算基礎與成立經過等細節，
予以隔離訊問並查明，以證明被告、張德生、黃金鐘之供證是否屬實（見原審上訴字
卷第四十三頁反面、原審更(二)卷第九十二頁），而上開事實攸關被告犯罪能否成立，
且此又非不能調查或不易調查，乃原審未予調查，又未認其無調查之必要而於判決理
由內予以說明，自難謂非違法。(四)、證人黃金鐘於一審調查時，或證稱：本案土地同
意由被告一人繼承，以後蓋房子，大家可以分，但不可以賣云云，或證稱：當時蓋章
同意被告一個人繼承，是說以後要賣要蓋，大家再協議云云（見第一審卷第五十七頁
反面、第八十三頁反面），但對此被告則稱：「協議由我繼承，……但沒有說登記給
我後要如何處理」等語（見第一審卷第五十八頁），二人所供，並不相符，是被告、
張德生、黃金鐘供稱其等與張雨生對本案土地之繼承事先有協議云云乙節是否實在，
即有疑問。另被告於檢察官偵查中曾供稱：「當時我沒有要將該地佔為己有，且我也
沒有說過地不給告訴人（即張雨生）」、「（要否返還告訴人五分之一土地？）願意
」等語（見偵查卷第一三九頁反面），果本案土地確同意由被告一人繼承，其為何有
此供述？原審對上開攸關被告犯罪是否成立之不利於被告之證據未予調查釐清，遽予
判決，並有應於審判期日調查之證據未予調查之違誤。(五)、證人黃金鐘於一審調查時
已明確證稱：伊係於和王德發共同仲介土地，才發現本案土地已過戶至被告名下等語
（見第一審卷第五十四頁），核與張雨生所提出而經黃金鐘坦認為其談話之錄音帶譯
文內容相符合（見第一審卷第六十四頁至第六十七頁、第八十三頁反面），亦與證人
王德發於檢察官偵查中證述情節相一致（見偵查卷第一五八頁反面）。然原判決竟以
證人黃金鐘嗣於原審調查時空言翻異前詞，改證稱：伊那時講的是別人之土地，伊本
來就知本案土地已登記在被告名下云云（見原判決第十頁第十五行以下），即認前述
證人黃金鐘於一審調查時及證人王德發於檢察官偵查中所證，難採為被告不利之認定
（見原判決第十一頁第五行以下），尚難認與證據法則無違。上訴意旨指摘原判決不
當，非全無理由，應認仍有撤銷發回更審之原因。又張雨生自訴被告詐欺部分，雖屬
不得上訴於第三審法院，但基於審判不可分之原則，爰一併發回，附此敘明。
據上論結，應依刑事訴訟法第三百九十七條、第四百零一條，判決如主文。
中      華      民      國    九十一    年      五      月    二十三    日
                              最高法院刑事第九庭
                                  審判長法官  陳  炳  煌
                                        法官  陳  正  庸
                                        法官  韓  金  秀
                                        法官  吳  信  銘
                                        法官  徐  文  亮
      右正本證明與原本無異
                                              書  記  官
中      華      民      國    九十一    年      五      月     三十     日
